臺北高等行政法院判決
　　　　　　　　　　　　　　　　　　 93年度訴字第3897號
　　　　　　　　　　　　　　　.
原　　　告　甲○○
訴訟代理人　蔡得謙律師
被　　　告　經濟部智慧財產局
代　表　人　蔡練生（局長）住同上
訴訟代理人　丙○○
參　加　人　野美國際開發股份有限公司
代　表　人　乙○○
上列當事人間因商標異議事件，原告不服經濟部中華民國93年10
月6日經訴字第09306227560 號訴願決定，提起行政訴訟。經本
院命參加人獨立參加訴訟，本院判決如下：
　　主  文
原告之訴駁回。
訴訟費用由原告負擔。
　　事  實
一、事實概要：
    原告於民國91年2月7日以「老虎圖（一）」服務標章（下稱
    系爭商標，如附圖），指定使用於當時商標法施行細則第49
    條所定商品及服務分類表第35類之超級商店、購物中心、便
    利商店等服務，向被告申請註冊，經被告審查准列為審定第
    188883號商標（原服務標章），嗣參加人以該商標有違審定
    時商標法第77條準用第37條第12、14款之規定，對之提起異
    議，經被告審查以93年3月19日（93）智商0350字第0938012
    3530號發文之中台異字第G00000000號審定書為系爭商標之
    註冊應予撤銷之處分，原告不服，乃向經濟部提起訴願，經
    遭訴願駁回，遂向本院提起行政訴訟。
二、兩造聲明：
  (一)原告聲明：
    1.訴願決定及原處分均撤銷。
    2.訴訟費用由被告負擔。
  (二)被告聲明：
    1.駁回原告之訴。
    2.訴訟費用由原告負擔。
  (三)參加人之聲明（參加人未於言詞辯論期日到場，亦未提出書
    狀作何聲明或陳述。）
三、兩造之爭點：系爭商標指定使用於修正前商標法施行細則第
    49條第35類之商品，有否商標相同或近似於他人同一或類似
    商品或服務之註冊商標或申請在先之商標，有致相關消費者
    混淆誤認之虞，而構成修正前商標法第37條第12款及商標法
    第23條第1項第13款之違反？
　(一)原告主張之理由：
    1.按修正前商標法第77條準用第37條第12款及現行商標法第
      23條第1項第13款本文所謂「有致相關消費者混淆誤認之
      虞」，係指兩商標因相同或構成近似，致使相關消費者誤
      認為同一商標，或雖不致誤認兩商標為同一商標，但極有
      可能誤認兩商標之商品或服務為同一來源之系列商品或服
      務，或誤認兩商標之使用人間存在關係企業、授權關係、
      加盟關係或其他類似關係而言。而判斷有無混淆誤認之虞
      ，則應參酌商標識別性之強弱、商標之近似及商品或服務
      類似等相關因素之強弱程度、相互影響關係及各因素等綜
      合認定是否有致相關消費者產生混淆誤認之虞。
    2.老虎圖，係「弱勢商標」：
      「老虎」，乃是眾所皆知之動物，老虎之頭形與「貓」均
       有神似之處，國內以老虎或貓之圖樣為商標者成百上千
       ，故在同類商品中不能只論「皆是老虎」即粗糙指為相
       同近似。亦即，在類似商品中不能「只准一件老虎圖」
       商標案，當以「具體之形狀、型態、圖樣」而論。換言
       之，系爭商標、註冊第173592號「野美企業標章（二）
       」商標及註冊第174313號「野美企業標章（三）」商標
       （以下合稱據爭商標，如附圖）縱然皆是「老虎」，因
       「老虎」係習知動物，故不能以「皆是老虎」即是相同
       、臉部皆有花紋，而當論「線條、角度」等之形狀圖樣
       表現是否相同。又就據爭商標自稱係「老虎」圖樣而言
       ，於「老虎」圖樣於商標（或服務標章）併存案例甚多
       之情形下，其商標獨特性已受到不斷沖淡作用逐漸失去
       其顯著性而成弱勢商標，其保護範圍理應縮小。
    3.系爭商標與據爭商標之圖樣特徵不同：
     (1)兩者「臉形」（輪廓）不同：
 　　　系爭商標係單一「頭部（老虎頭）」、無身體、呈「圖
       形」、非是「變形圓弧」，亦即，臉頰呈「圓弧凸」狀
       。據爭商標係「有身體」、「單一頭部」，以「單一頭
       部」言：呈「非完整之圓形」，係「雙頰呈直線拉長、
       底端呈圓弧、上方呈略微弧凸」狀。
   　(2)兩者「耳朵」之造型是不同之形狀：
   　　系爭商標「兩耳朵」係分佈於「正上方」、非是呈「雙
       側斜角度」狀，而是呈「半圓弧狀」，且中央尚有「半
       圓形黑塊」。據爭商標：「兩耳朵」係分別呈「斜角度
       」狀凸出於上端雙角，且呈「凸柱狀」、非是「半圓形
       」，其凸柱狀中亦無半圓形黑塊。
     (3)據爭商標並非「老虎」，而是「熊」：
 　　　系爭商標「雙頰面」，具有波浪狀之黑塊（斑紋）；而
       據爭商標「雙頰面」，無波浪狀黑塊（無斑紋）。是以
       ，據爭商標圖樣是否為老虎有疑義，被告不能逕以老虎
       圖案認定。
     (4)再者，系爭商標頭部上方有「大面積之『工字狀』、下
       方圓形」之黑塊，可謂又是「具有斑紋」。據爭商標頭
       部上方係「細條紋之樹枝狀」。
   　(5)綜上比較可知：兩者之「意匠」、「形狀」、「花紋」
       ，係完全不同之表現方式，予人之觀感、視覺效果絕不
       相同。換言之，系爭商標予人之觀感，明顯可知係「老
       虎」。據爭商標予人之觀感，係「熊」寶寶。惟原處分
       皆未予詳細比較，而只以「臉部相同」即概括，實是過
       於嚴苛。
     (6)此外，系爭商標與據爭商標相較，無論係採取特徵比對
       ，或進行異時異地隔離觀察，均存有甚大之差異，原告
       復委請專業鑑定機構即華聲企業發展鑑定顧問有限公司
       就系爭商標與據爭商標進行特徵比對，或進行異時異地
       隔離觀察，亦同此結論，此有原告於94年12月1日言詞辯
       論期日所提原證1鑑定報告書可稽。
    4.又被告僅係空言商標圖樣相似，並未有提出任何證據資料
      藉由特徵比對，或進行異時異地隔離觀察顯示兩者商標圖
      樣確屬近似；況且據爭商標圖樣，顯係以模仿市面上著名
      「泰迪熊」全身之造型（參照原告所提原證2泰迪熊圖片
      ）而來，一般消費大眾觀察據爭商標，自其外型全貌以觀
      亦難有「老虎」之聯想。而系爭商標，則明顯係老虎頭部
      之可愛卡通造型，並無被告所稱系爭商標與據爭商標圖樣
      皆由卡通化之老虎頭部圖所構成而構成近似之說。再者，
      據爭商標於參加人申辦商標註冊時，亦從未向主管機關表
      明該商標係「老虎圖（一）」、「老虎圖（二）」，僅稱
      係其「企業標章」而已，而後於系爭商標異議時則又稱係
      「老虎圖」云云，惟倘據爭商標之圖樣確係老虎造型，豈
      有不特別於其商標上註明係「野美老虎圖」之理，此可知
      當初參加人申請商標註冊時，其主觀上亦不認同該商標圖
      樣係「老虎」造型，因此嗣後被告審查系爭商標之註冊申
      請時，認為並無與據爭商標構成近似之情事而核准註冊申
      請。是以，原處分又何以認定構成近似？
    5.系爭商標早先於據爭商標之公告日：
   　 按原告所提附件1（即原告於異議答辯理由書中已呈附之
      證據），係原告經營之「亞洲購大賣場」之「半月刊」廣
      告型錄，茲謹提出最早之三期（91年2月20日至91年3 月5
      日、91年3月6日至3月19日、91年3月20日至4月2日）、最
      近一期（92年11月15日至11月28日），可證有下列事實：
      (1)於每內頁之上方角，皆有使用「單一虎頭」、非是只使
        用「雙虎頭」。而封面使用「雙虎頭」，係「正標章、
        聯合標章」同時併列使用，原告係同時申請「老虎（一
        ）、老虎（二）」兩標章，故當然可同時使用兩案，並
        無「變換」使用之情事。依所提之附件1之「半月刊」
        長期定時發行、且廣泛散發（夾報發行、客戶隨意取走
        、寄給有會員卡之客戶），而可使系爭商標具有「廣泛
        之知名度」。
      (2)系爭商標於「91年（2002）2月20日」已使用，早於第1
        73592號案之公告日「91年9月1日」，在系爭商標未公
        告前，原告如何「得知」？如何「襲用」據爭商標？何
        況，系爭商標有「前述完全不同」於據爭商標之意匠、
        形狀、觀感的造型，兩者並不屬近似商標。惟原處分卻
        嚴重失查附件1所示之事實，而為不當之處。此外，系
        爭商標只是先使用晚註冊而已，並沒有攀附據爭商標的
        意思。又系爭商標較據爭商標早使用，且據爭商標也沒
        有著名到系爭商標攀附的地步。如果有攀附，應是據爭
        商標攀附系爭商標才是。
    6.又按原告所提附件2，計有「W」、「e」、「V」、「A」
      等圖形商標多件，皆分別可准註冊。又按原告所提附件3
      ，係「鱷魚」圖形註冊商標多件，有「頭向左」者、「頭
      向右」者，皆分別可准註冊，為何未論為「只是頭部左、
      右方向之別，屬近似」？如果，皆以原處分之「主觀」、
      及「自我加工（轉向）」方式論，則原告所提附件2、3只
      能分別准「一件」，其餘皆不可准予註冊。惟事實上，附
      件2、3之多件商標案，皆可准註冊。尤其，附件3之「鱷
      魚圖」更是分別以「圖形不同」即可分別准註冊，而不以
      「臉部、身體花紋相同」即不可註冊。是以，當以「原本
      型態、客觀」而論是否會使一般消費者混同、誤認，而非
      是「予倒轉90度、予想像推測、予只抓取其中一小部位形
      狀」即指為外觀觀念相同為讓人混同。故原處分「標準嚴
      格度不一」，對系爭商標過於嚴苛、不公平。
    7.原告系爭商標用於所經營之「亞洲購」購物商場，與參加
      人據爭商標用於所經營老虎城（Tiger City）性質迥然相
      異，且服務之消費者區域與客層有明顯區隔，並無致相關
      消費者混淆之虞：
     (1)查參加人所營老虎城（Tiger City），係位於台中市西
       屯區鄰近新光三越百貨公司之著名大規模百貨商城，結
       合休閒、娛樂、購物、餐飲多元化功能，除了有世界知
       名的華納威秀影城，同時也規劃了主題餐廳、咖啡廳、
       流行精品服飾、美妝保養品、生活用品、會員俱樂部、
       SPA休閒中心…等多元化休閒娛樂設施，其消費者主要來
       自中部地區（台中、彰化、南投、苗栗），且其消費族
       群主要屬年輕人或高消費能力之人為主。
     (2)而反觀原告所營「亞洲購」量販商場，僅僻居台中縣豐
       原市，其經營性質僅與現今知名之「大潤發」、「家樂
       福」、「愛買吉安」等中、大型量販業者差可比擬（惟
       「亞洲購」並非連鎖量業者）；此與結合休閒、娛樂、
       購物、餐飲多元化功能之老虎城，非但規模上相去甚多
       ，且其服務性質僅有提供消費者日常商品量販而已，並
       未結合休閒、娛樂、餐飲之功能，且消費者群侷限於台
       中縣豐原市、東勢鎮、潭子鄉等地一般民眾，與老虎城
       年青或高檔消費顧客群相去甚遠。
     (3)據此觀之，「亞洲購」購物商場與老虎城（Tiger City
       ）性質，實難以相提並論，且兩者服務之消費者區域與
       客層有明顯區隔，豐原市「亞洲購」之消費者或者知悉
       台中市西屯區老虎城之存在，但由於上述之二者重大差
       異存在，其等並無可能認「亞洲購」與「老虎城」係關
       係企業或二者間有授權關係或加盟關係。至於「老虎城
       」之消費群，應率多不知「亞洲購」量販商場之存在，
       據爭商標並非著名，自難認有致相關之消費者產生混淆
       誤認之情事，且消費者決定消費對象時不會以圖示為決
       定，而是以購物中心的名稱為決定。
　(二)被告主張之理由：
    1.按修正前商標法第77條準用第37條第12款及現行商標法第
      23條第1項第13款本文所謂「有致相關消費者混淆誤認之
      虞」者，係指兩商標因相同或構成近似，致使相關消費者
      誤認為同一商標，或雖不致誤認兩商標為同一商標，但極
      有可能誤認兩商標之商品／服務為同一來源之系列商品／
      服務，或誤認兩商標之使用人間存在關係企業、授權關係
      、加盟關係或其他類似關係而言。而判斷有無混淆誤認之
      虞，則應參酌商標識別性之強弱、商標之近似及商品／服
      務類似等相關因素之強弱程度、相互影響關係及各因素等
      綜合認定是否已達有致相關消費者產生混淆誤認之虞。
    2.經查，系爭商標圖樣與申請在先之據爭商標圖樣相較，二
      者圖樣皆為卡通化之動物頭部圖所構成，且其臉部之眼睛
      、鼻子以及額頭部分之紋路等設計造型，其意匠復極相彷
      彿，以具有普通知識經驗之消費者，於消費時施以普通所
      用之注意，異時異地隔離觀察，應屬近似之商標；復查，
      系爭商標與據爭商標均指定使用於超級市場、便利商店、
      超級商店、購物中心等服務項目，係屬同一或類似之商品
      或服務，系爭商標應有修正前商標法第77條準用同法第37
      條第12款規定之適用。原告雖訴稱系爭商標在據爭商標尚
      未審定公告（91年9月1日）之前，其商標圖樣即已刊載使
      用於亞洲購大賣場（半月刊）商品型錄之中，已具有廣泛
      知名度等語。然查，我國商標法制係採商標註冊主義，並
      非先使用主義，且系爭商標與據爭商標圖樣構成近似及指
      定使用之服務屬同一或類似，已如前述。再者，商標以先
      註冊為主，如果先使用，必須有特定的情形才可以取得商
      標權。既然較他人晚註冊，且有混淆誤認的情形，就應該
      受到商標法的規制。商標取得商標權後就應受到保護，至
      於實際使用的面積大小或置於何處不論。又依前揭商品型
      錄觀之，該等刊物係原告自行製作，復其發行數量及地區
      有限，是以依原告所提現有證據資料，並無足夠客觀證據
      得以認定系爭商標已為國內一般消費大眾或相關事業知悉
      而具相當之知名度。又如果原告主張係據爭商標攀附系爭
      商標，為何沒有爭議的行動。故綜合斟酌前述二商標識別
      性之強弱、近似之程度、商品同一或類似之程度等相關因
      素，相關消費者極有可能誤認二商標之商品為同一來源之
      系列商品，或誤認二商標之使用人間存在關係企業、授權
      關係、加盟關係或其他類似關係，而產生混淆誤認之虞，
      亦有現行商標法第23條第1項第13款規定之適用，原告所
      訴核無足採。至原告所舉諸案例業經被告核准註冊並存者
      眾乙節，經核該等商標圖樣與系爭商標圖樣有別，案情各
      異，自難比附援引，執為系爭商標亦應准予註冊之論據，
      併予指明。綜上論述，原處分洵無違誤。
    3.對於原告所提原證1報告書形式上沒有意見，但應於準備
      程序提出，且實質對於商標是否混同誤認的認定標準也不
      符，實質上不能作為判斷的依據。審查商標是否會造成消
      費者混淆誤認，是依據審查基準所為，原告所提的理由無
      法說服被告。再者，商標是否近似是以消費者於購買時施
      以普通的注意標準為認定，並非以商標的圖樣作技術的切
      割分析後為認定。如果要做是否混淆誤認的報告，應以市
      場的問卷為主，原告所提報告書於此部分並沒有提出，所
      以有瑕疵。報告書只是就圖樣以技術的方式加以切割比對
      ，鑑定本身有瑕疵，不能作為系爭商標判決的證據。
  理   由
一、按「本法中華民國92年4月29日修正施行前，已提出異議，
    尚未異議審定之案件，以本法修正施行前及本法修正施行後
    之規定均為違法事由為限，始撤銷其註冊；其程序依修正後
    之規定辦理。」為現行商標法第90條所明定。本件系爭商標
    於91年2月7日申請註冊，經被告准列為審定第188883號商標
    （原服務標章），嗣參加人以該商標有違審定時商標法第77
    條準用第37條第12、14款之規定，對之提起異議，被告審查
    期間，適商標法於92年11月28日修正施行，被告乃依該法將
    系爭服務標章視為商標逕予註冊，依商標法第90條規定，本
    件係於92年4月29日修正施行前，已提出異議，尚未異議審
    定之案件，以本法修正施行前及本法修正施行後之規定均為
    違法事由為限，始撤銷其註冊。次按服務標章圖樣「相同或
    近似於他人同一服務或類似服務之註冊服務標章者」以及商
    標「相同或近似於他人同一或類似商品或服務之註冊商標或
    申請在先之商標，有致相關消費者混淆誤認之虞者」，不得
    註冊，分別為修正前商標法第77條準用第37條第12款及現行
    商標法第23條第1項第13款本文所明定。又商標之近似，應
    本客觀事實，依異時異地隔離觀察及通體觀察為標準，以具
    有普通知識經驗之消費者，於購買時施以普通所用之注意，
    有無混同誤認之虞判斷之。所謂「有致相關消費者混淆誤認
    之虞」者，係指兩商標因相同或構成近似，致使相關消費者
    誤認為同一商標，或雖不致誤認兩商標為同一商標，但極有
    可能誤認兩商標之商品／服務為同一來源之系列商品／服務
    ，或誤認兩商標之使用人間存在關係企業、授權關係、加盟
    關係或其他類似關係而言。而判斷有無混淆誤認之虞，則應
    參酌商標識別性之強弱、商標之近似及商品／服務類似等相
    關因素之強弱程度、相互影響關係及各因素等綜合認定是否
    已達有致相關消費者產生混淆誤認之虞。
二、經查，系爭商標圖樣為一卡通化類如老虎之動物頭部圖所構
    成（系爭商標名稱即為老虎圖），而據爭註冊第173592號「
    商標、註冊第174313號商標圖樣相較，亦為卡通化之動物頭
    。系爭商標與據爭商標卡通造型動物頭之臉部之眼睛、鼻子
    以均以橢圓表示，額頭均有左右對稱之紋路，頭形及耳部均
    為圓弧線條，其二者造型構圖意匠極相彷彿，以具有普通知
    識經驗之消費者，於消費時施以普通所用之注意，異時異地
    隔離整體觀察，應屬近似之商標。原告主張系爭商標與據爭
    商標之圖樣兩者「臉形」、「耳朵」、據爭商標圖樣是否為
    老虎有疑義、頭部上方「花紋」係完全不同之表現方式，予
    人之觀感、視覺效果絕不相同等等，均係就兩商標細部觀察
    比較之結果，惟查上開二商標造型構圖意匠極相彷彿，一般
    消費者施以普通所用之注意，異時異地隔離觀察，應認屬於
    近似商標，已如前述，尚不能以彼此有原告所指上述細部之
    差異，則指非屬近似商標。
三、原告另又提出華聲企業發展鑑定顧問有限公司之鑑定報告書
    ，指其就系爭商標與據爭商標進行特徵比對，或進行異時異
    地隔離觀察，亦認二商標圖樣非近似一節。經查，該鑑定報
    告係由該鑑定人員就系爭商標與據爭商標分就二者耳朵、頭
    頂、虎紋、臉頰、下巴、眼睛、鼻子、雌性特徵的細部特徵
    差異個別比對，並非整體觀察，其差異並不足以作為近似判
    斷之論據。雖其另有就造形、構圖、線條、主要特徵等整體
    差異進行比對，但仍強調其差異性部分而遽論差異度100%，
    顯未就兩商標近似部分持平分析，自非可採。又其雖表示有
    進行消費者問題調查，由消費者調查之辨識能力達80%以上
    。但查，該鑑定報告載明係「邀請十餘位民眾（隨機方式）
    以鑑定組及比對組就其視覺焦點所在部位或整體觀察其是否
    有相似或不相似之感覺，所得答案皆認為差異度達90%以上
    。惟就該鑑定係在何時何地邀請十餘位民眾，當場有何客觀
    公正訪查人員在場，以及民眾抽樣之基本資料為何，如何作
    成鑑定報告結論之判定等，均付之闕如，無從查考調查報告
    之可靠性。因此，該訪查結果自難以採信作為兩造商標不近
    似之論據。
四、原告雖又主張系爭商標在據爭商標91年9月1日審定公告前，
    其商標圖樣，即已刊載使用於亞洲購大賣場（半月刊）商品
    型錄之中，已具有廣泛知名度部分。經查，我國商標法制係
    採商標註冊主義，並非先使用主義，系爭商標既非較據爭商
    標註冊在先，縱系爭商標有先行使用之事實，但原告所提前
    揭商品型錄之刊物係原告自行製作，復其發行數量及地區有
    限，依其所提現有證據資料，並無足夠客觀證據得以認定系
    爭商標已為國內一般消費大眾或相關事業知悉而具相當之知
    名度，仍不足以與據爭商標區隔，仍有致消費者混淆誤認的
    情形（詳如後述）。因此，原告主張其使用日期在據爭商標
    審定公告前部分，並不能為其有利判斷之論據。又系爭商標
    與據爭商標均指定使用於超級市場、便利商店、超級商店、
    購物中心等服務項目，係屬同一或類似之商品或服務，系爭
    商標應有修正前商標法第77條準用同法第37條第12款規定之
    適用。另綜合斟酌前述二商標識別性之強弱、近似之程度甚
    高、商品復屬同一或類似之程度等相關因素，相關消費者極
    有可能誤認二商標之商品或服務為同一來源之系列商品，或
    誤認二商標之使用人間存在關係企業、授權關係、加盟關係
    或其他類似關係，而產生混淆誤認之虞，因此，亦有現行商
    標法第23條第1項第13款規定之適用。至於原告所舉其他以
    「圖形不同」即經被告核准註冊之案例，經核該等商標圖樣
    與本件商標圖樣不同，案情各異，基於商標審查個案拘束原
    則，自難比附援引，執為系爭商標亦應准予註冊之論據。
五、從而，被告就系爭案商標以其有違註冊時商標法第37 條第
    12款及現行商標法第23條第1項第13款之規定，而為系爭商
    標之註冊應予撤銷之處分，於法核無不合。訴願決定予以維
    持，亦無違誤。原告主張前詞，請求撤銷訴願決定及原處分
    為無理由，應予駁回。又本應依修正前商標法第77條準用第
    37條第12款及現行商標法第23條第1項第13款規定撤銷系爭
    商標之審定註冊之適用。則系爭案是否有違修正前商標法第
    77條準用同法第37條第14款之規定，因與不影響結果之判斷
    ，爰不予論述，應併敘明。
據上論結，本件原告之訴為無理由，爰依行政訴訟法第98條第3
項前段，判決如主文。
中　　華　　民　　國　　94　　年　  12　　月　 15  　 日
                          第一庭審判長法　官  姜素娥
           　　　　   　　　  　　    法　官　吳東都
           　　　　　   　　　      　法　官  陳國成
上為正本係照原本作成。
如不服本判決，應於送達後20日內向本院提出上訴狀並表明上訴
理由，如於本判決宣示後送達前提起上訴者，應於判決送達後20
日內補提上訴理由書（須按他造人數附繕本）。
中　　華　　民　　國　　94　　年　  12　　月　 16  　 日
      　　　　　　　　　   　 　　    書記官  王英傑
